【裁判字號】    96,訴,1280
【裁判日期】    970124
【裁判案由】    更正土地登記
【裁判全文】
臺北高等行政法院判決
                                     96年度訴字第01280號
                              .
原      告  甲○○○
輔  佐  人  丁○○
被      告  臺北市古亭地政事務所
代  表  人  乙○○（主任）
訴訟代理人  戊○○
            丙○○
            己○○
上列當事人間因更正土地登記事件，原告不服臺北市政府中華民
國96年2 月16日府訴字第09670049900 號訴願決定，提起行政訴
訟，本院判決如下：
    主  文
原告之訴駁回。
訴訟費用由原告負擔。
    事  實
一、事實概要：重測前坐落臺北市○○區○○段木柵小段238-11
    、238-8 號土地，因原所有權人高義盛（即原告配偶）與劉
    李完妹於重測時雙方指界不一致，於民國（下同）73年4 月
    間召開協調會，經雙方同意以「現有牆壁中心向西60公分」
    為界並辦理界址補正手續，重測後改編為臺北市○○區○○
    段2 小段161 號（下稱161 號土地）及162 號（下稱162 號
    土地），面積各為0.0032公頃，並經臺北市政府地政處（下
    稱地政處）以73年4 月27日北市地測字第17386 號公告確定
    在案。嗣臺灣臺北地方法院（下稱臺北地院）以95年4 月26
    日北院錦民金95年度訴字第3161號函囑託被告辦理161 號土
    地地上建物「臺北市○○路77巷3 號3 、4 樓」測量，經被
    告以95年5 月3 日收件文山土字第332 號土地複丈案，於同
    年6 月6 日測量後，發現似有疑義，乃以95年6 月14日北市
    古地二字第09531050800 號函檢送相關資料移請地政處土地
    開發總隊（下稱土地開發總隊）查處，經實地檢測並核對圖
    籍資料及重新檢算面積結果，查認系爭土地面積有誤，係因
    系爭土地界址於73年間經當時土地所有權人認章同意以「現
    有牆壁中心向西60公分」為界辦理重測後，未予重新計算面
    積所致，應依地籍測量實施規則第232 條規定辦理面積更正
    ，161 號土地更正後面積為0.0029公頃，162 號土地更正後
    面積為0.00 35 公頃。地政處復以95年7 月4 日北市地授發
    字第09530773200 號函通知161 號土地所有權人（即原告）
    及162 號土地所有權人賀可亮，倘對本案更正結果有意見，
    請於文到15日內以書面敘明具體理由向土地開發總隊提出，
    逾期將依前開規定辦理面積更正登記。該函分別於95年7 月
    13日、7 月5 日送達，2 人均未於期限內提出不同意見。地
    政處即以95年8 月14日北市地發字第09530945300 號函檢附
    土地登記申請書、面積計算表及更正登記清冊等資料，請被
    告依地籍測量實施規則第232 條規定辦理面積更正登記。被
    告遂以95年8 月16日文山字第24326 號登記申請案辦竣面積
    更正登記，並以95年8 月21日北市古地一字第09531446700
    號函通知原告略以：「主旨：有關臺北市政府地政處函囑依
    地籍測量實施規則第232 條規定辦理本市○○區○○段2 小
    段161 地號土地面積更正登記，更正為29平方公尺一案，業
    經本所於95年8 月16日以收件文山字第24326 號案辦竣登記
    ，請持本函、身分證明文件及土地所有權狀來本所辦理書狀
    換給登記‧‧‧」原告不服，提起訴願遭決定駁回，遂提起
    行政訴訟。
二、兩造聲明：
  (一)原告聲明：
    1.訴願決定及原處分均撤銷。
    2.訴訟費用由被告負擔。
  (二)被告聲明：
    1.駁回原告之訴。
    2.訴訟費用由原告負擔。
三、兩造之爭點：被告依地政處95年8 月14日北市地發字第0953
                0945300 號函附之161 、162 號土地登記申請
                書、面積計算表及更正登記清冊等資料，辦理
                土地面積更正登記，有無違誤？
  (一)原告主張之理由：
    原告配偶高義盛於73年間所為指界協調，原告並不知情，本
    當尊重其決定，惟原告於82年間繼承161 號土地時，並未收
    到土地面積更正通知，係按原登記面積辦理繼承登記。無論
    指界人錯誤、測量員錯誤、雙方有誤或被告有誤，被告皆不
    應於事後10多年始要求換發土地面積更正權狀。
  (二)被告主張之理由：
    被告於臺北地院囑託辦理161 號土地上建物測量土地時，發
    現該土地面積似有疑義，遂以95年9 月25日北市古地一字第
    09531625520 號函請土地開發總隊提供相關文件，經該總隊
    95年10月2 日北市地發四字第09531130900 號函復以：「本
    市○○區○○段161 與162 地號土地間界址，雙方指界不一
    致，經本府地政處前測量大隊（本總隊前身）於73年4 月間
    邀集雙方土地所有權人於現場召開協調會，協調結果雙方土
    地所有權人同意以『現有牆壁中心向西60公分』為界辦理重
    測，雙方並於『地籍調查界址標示補正處理記載表』內認章
    。」此有土地糾紛協議書及地籍調查界址標示補正處理記載
    表可稽。地政處爰認上開土地面積計算錯誤係原土地所有權
    人高義盛、劉李完妹同意補正以「現有牆壁中心向西60公分
    」為界辦理重測後，未予重新計算面積所致，依地籍測量實
    施規則第232 條規定應辦理更正，而以95年8 月14日北市地
    發字第09530945300 號函囑託被告辦理面積更正登記，更正
    後161 號土地面積為0.0029公頃、162 號土地面積為0.0035
    公頃。161 號土地既經土地開發總隊查明係因73年間地籍圖
    重測面積計算錯誤，揆諸地籍測量實施規則第232 條規定，
    系爭土地面積之所以有所增減，乃因面積計算錯誤所致，且
    屬該條第4 項所稱「原測量錯誤純係技術引起者」，被告自
    得依同條第1 項及第3 項規定辦理更正。被告依地政處函囑
    以95年8 月16日收件文山字第24326 號登記案辦竣土地面積
    更正登記之處分，核與地籍測量實施規則第232 條並無不合
    ，該更正之結果並未變更73年間重測時之地籍線及界址，且
    更正後161 號土地面積仍較重測前增加0.0003公頃。
    理  由
一、原告於訴願書記載，係對被告95年8 月21日北市古地一字第
    09531446700 號函提起訴願，惟該函係將被告於95年8 月16
    日以文山字第24326 號收件辦理161 號土地面積更正登記事
    宜通知原告，請其前辦理書狀換給登記，並非行政處分。經
    核原告所提訴願書亦載明：「．．．臺北市古亭地政事務所
    先於95年8 月16日以收件文山字第24326 號案辦竣登記，復
    於95年8 月21日以北市古地一字第09531446700 號函通知訴
    願人來所辦理書狀換給登記，訴願人對於原處分機關逕行更
    正土地面積之處分，實難甘服．．．」其真意應係不服被告
    以95年8 月16日文山字第24326 號所為之更正登記處分而提
    起訴願，合先敘明。
二、按「已辦地籍測量之地區，因地籍原圖破損、滅失、比例尺
    變更或其他重大原因，得重新實施地籍測量。」「重新實施
    地籍測量時，土地所有權人應於地政機關通知之限期內，自
    行設立界標，並到場指界。逾期不設立界標或到場指界者，
    得依左列順序逕行施測：一、鄰地界址。二、現使用人之指
    界。三、參照舊地籍圖。四、地方習慣。」「重新實施地籍
    測量之結果，應予公告，其期間為30日。土地所有權人認為
    前項測量結果有錯誤，除未依前條之規定設立界標或到場指
    界者外，得於公告期間內，向該管地政機關繳納複丈費，聲
    請複丈。經複丈者，不得再聲請複丈。逾公告期間未經聲請
    複丈，或複丈結果無誤或經更正者，地政機關應即據以辦理
    土地標示變更登記。」「地籍測量實施之作業方法、程序與
    土地複丈、建物測量之申請程序及應備文件等事項之規則，
    由中央地政機關定之。」為土地法第46之1 、第46之2 第1
    項、第46之3 及第47條所明定。次按行為時地籍測量實施規
    則第1 條規定：「本規則依土地法第47條規定訂定之。」第
    2 條規定：「本規則所稱主管機關：中央為內政部；直轄市
    為直轄市政府；縣（市）為縣（市）政府。」第232 條規定
    ：「（第1 項）複丈如發現原測量或抄錄錯誤時，應報經直
    轄市或縣（市）主管機關核准後，始得更正有關地籍圖冊。
    （第2 項）前項所稱原測量錯誤，係指原測量成果與實地有
    不一致情形，且權利關係人對土地界址並無爭議者而言；所
    稱抄錄錯誤係指錯誤因複丈人員記載之疏忽所引起，並有資
    料可資核對者而言。（第3 項）第1 項原測量錯誤純係技術
    引起者或抄錄錯誤者，直轄市或縣（市）主管機關得授權地
    政事務所逕行更正。（第4 項）前項所稱原測量錯誤純係技
    術引起者，係指原測量錯誤純係觀測、量距、整理原圖或計
    算面積等錯誤所致，並有原始資料可稽者而言。」
三、如事實概要欄所載之事實，有73年4 月2 日重測土地址糾紛
    協調紀錄、地籍調查界址標示補正處理記載表、臺北地院95
    年4 月26日北院錦民金95年度訴字第3161號函、宗地查詢資
    料、被告95年6 月14日北市古地二字第09531050800 號函、
    地政處95年7 月4 日北市地授發字第09530773200 號函、95
    年8 月14日北市地發字第09530945300 號函、土地面積計算
    表、土地更正登記清冊、掛號郵件收件回執、掛號郵件查單
    、被告95年8 月16日文山字第24326 號土地登記申請書等件
    影本在原處分卷及系爭土地登記簿謄本（本院卷38-47 頁）
    可稽，且為原告所不爭執，堪認為真實。
四、查本件係經地政處土地開發總隊實地檢測、核對相關圖籍資
    料及重新檢算面積結果，發現161 、162 號土地界址於73年
    間經當時之土地所有權人高義盛及劉李完妹認章同意以「現
    有牆壁中心向西60公分」為界辦理重測後，漏未重新計算面
    積，致依地籍原圖計算之面積與登記面積不符，應予更正。
    地政處將更正理由及擬更正結果通知161 、162 號土地所有
    權人即原告與訴外人賀可亮，均未經表示異議。地政處乃據
    以95年8 月14日北市地發字第09530945300 號函檢附161 、
    16 2號土地更正登記清冊、土地面積計算表及土地登記申請
    書等件，囑託被告辦理面積更正。系爭161 、162 號土地既
    經重測原測量機關發現錯誤，函囑為更正登記，被告據以為
    16 1號土地面積更正登記之處分，自無不合。
五、原告雖主張其於82年間繼承161 號土地時，係按原登記面積
    辦理繼承登記，不應於十餘年後始更正土地面積云云。惟16
    1 、162 號土地既經原所有權人協調指界重測確定，其實際
    應有土地面積即已確定，不因原測量機關未予重新計算而有
    影響，原告繼承之161 號土地面積登記既有錯誤，自非不得
    為更正。況地政處亦以95年7 月4 日北市地授發字第095307
    73200 號函通知原告及162 號土地所有權訴外人賀可亮限期
    以書面敘明意見，均未據表示不同意見，其主張無可採。從
    而原處分及訴願決定均無違誤，原告徒執前詞訴請撤銷，為
    無理由，應予駁回。
六、兩造其餘陳述於判決結果不生影響，無庸一一論列，併予敘
    明。
據上論結，本件原告之訴為無理由，爰依行政訴訟法第98條第1
項前段，判決如主文。
中    華    民    國    97    年     1    月   24     日
                     臺北高等行政法院第三庭
                               審判長法  官  姜  素  娥
                                     法  官  曹  瑞  卿
                                     法  官  楊  莉  莉
上為正本係照原本作成。
如不服本判決，應於送達後20日內，向本院提出上訴狀並表明上
訴理由，如於本判決宣示後送達前提起上訴者，應於判決送達後
20日內補提上訴理由書（須按他造人數附繕本）。
中    華    民    國    97    年     1    月   24     日
                                     書記官  林  俞  文


司法院資訊處製作；財團法人民間司法改革基金會備份。
